【裁判字號】    92,台上,402
【裁判日期】    920227
【裁判案由】    清償債務
【裁判全文】
最高法院民事判決                                九十二年度台上字第四○二號
    上  訴  人  甲○○
    訴訟代理人  黃銘照律師
    上  訴  人  乙○○
    被 上訴 人  丙○○
    訴訟代理人  吳雨學律師
右當事人間請求清償債務事件，上訴人對於中華民國九十年五月十五日台灣高等法院
第二審判決（八十九年度上字第一二一一號），提起上訴，本院判決如左：
    主  文
上訴駁回。
第三審訴訟費用由上訴人甲○○負擔。
    理  由
本件上訴人甲○○就原判決不利於伊之部分提起第三審上訴，因該部分係基於繼承關
係而被訴，其訴訟標的對於同為繼承人之乙○○即屬必須合一確定。依民事訴訟法第
五十六條第一項第一款規定，甲○○上訴之效力及於乙○○，應併列乙○○為上訴人
。先予敘明。
次查，被上訴人主張：上訴人之被繼承人陳文望生前陸續向伊借款，至民國八十一年
十一月六日止累積達新台幣（下同）三百六十萬元，陳文望乃邀訴外人黎光亞為見證
人，書立總借據交付予伊，將先前零星借據收回作廢。並提供陳文望所有坐落台北縣
新店市○○路三七巷一八號二樓房地設定抵押權登記，約定清償期為八十二年十一月
八日，逾期以每日每萬元二十元計算違約金。嗣陳文望於八十三年五月十六日車禍死
亡，經伊聲請拍賣抵押物，僅受償二百六十八萬六千八百五十一元，尚欠本金九十一
萬三千一百四十九元。爰依繼承及消費借貸之法律關係，請求上訴人連帶如數給付及
自起訴狀繕本送達翌日（八十六年一月三十一日）起加計法定遲延利息，並應連帶給
付違約金四百零八萬六千八百五十一元之判決（第一審命上訴人連帶給付被上訴人借
款九十一萬三千一百四十九元本息，及違約金二百三十九萬四千二百六十四元，駁回
被上訴人其餘之訴。原審就違約金超過五十四萬六千三百三十七元部分，改判駁回被
上訴人之訴。被上訴人對其敗訴部分均未聲明不服）。
上訴人甲○○則以：系爭消費借貸係被上訴人與伊之被繼承人陳文望間通謀虛偽意思
表示。縱認消費借貸契約存在，陳文望亦不負遲延責任，伊更無庸給付違約金。況被
上訴人請求之違約金過高，仍應依法酌減云云，資為抗辯。
原審斟酌全辯論意旨及調查證據之結果，以：陳文望死亡後，其繼承人即上訴人甲○
○、乙○○未聲明拋棄繼承或限定繼承。又被上訴人已聲請拍賣抵押物，尚有本金九
十一萬三千一百四十九元未受清償等事實，為上訴人所不爭執，並有戶籍謄本、遺產
稅免稅證明書、分配表可稽；而上訴人之被繼承人陳文望生前至八十一年十一月六日
止陸續向被上訴人借款達三百六十萬元，乃於該日書立總借據一紙，另設定抵押權為
擔保約定清償期為八十二年十一月八日，逾期以每日每萬元二十元計算違約金等情，
亦據被上訴人提出借據及土地、建築改良物抵押權設定契約書等為證，復經證人即該
借據之見證人黎光亞證述無訛，均堪認為真實。雖黎光亞未見陳文望交付金錢予被上
訴人，然因陳文望係陸續向被上訴人借款，八十一年十一月六日書立總借據時，自無
須再為金錢之交付，且依該借據之記載，陳文望至八十一年十一月六日止共向被上訴
人借得款項三百六十萬元，亦足以證明金錢已為交付。上訴人辯稱被上訴人未將貸款
交付，消費借貸未生效云云，即非可採。另上訴人就其辯稱消費借貸契約係陳文望與
被上訴人所為之通謀虛偽意思表示一節，未舉證以實其說，自非可取。是上訴人既不
能證明陳文望或上訴人已依約清償，則被上訴人以上訴人及其被繼承人陳文望逾期清
償為由，請求上訴人連帶給付借款本息及自清償期翌日即八十二年十一月九日起之違
約金，即屬有據，不因上訴人是否知悉所繼承之債權債務關係而有不同。惟其中被上
訴人請求之違約金部分，依被上訴人與陳文望約定之違約金額換算，週年利率達百分
之七十三，顯然過高，爰斟酌一般客觀事實、社會經濟狀況、當事人所受損害，及債
務人若能如期履行債務時，債權人可得享受之一切利益等衡量標準，認被上訴人於借
用人未清償所受之損害，係相當於法定利息之損害，應以週年利率百分之五計算違約
金為當。準此，被上訴人所得請求之違約金為五十四萬六千三百三十七元。綜上，被
上訴人請求上訴人連帶給付尚未清償之借款九十一萬三千一百四十九元本息，及違約
金五十四萬六千三百三十七元，為有理由，應予准許。為原審心證之所由得，因而就
該借款本息及違約金部分，維持第一審所為被上訴人勝訴之判決，駁回上訴人之上訴
，經核於法洵無違誤。上訴論旨，猶執陳詞就原審取捨證據、認定事實及解釋契約之
職權行使所為前述之論斷，指摘原判決於其不利部分為不當，聲明廢棄，非有理由。
據上論結，本件上訴為無理由。依民事訴訟法第四百八十一條、第四百四十九條第一
項、第七十八條、第八十五條第三項，判決如主文。
中      華      民      國    九十二    年      二      月    二十七    日
                              最高法院民事第七庭
                                  審判長法官  蘇  茂  秋
                                        法官  徐  璧  湖
                                        法官  朱  建  男
                                        法官  蘇  達  志
                                        法官  沈  方  維
      右正本證明與原本無異
                                              書  記  官
中      華      民      國    九十二    年      三      月     十一     日


司法院資訊處製作；財團法人民間司法改革基金會備份。
